【裁判字號】    97,訴,1404
【裁判日期】    980708
【裁判案由】    當選無效
【裁判全文】
臺灣臺北地方法院民事判決              97年度訴字第1404號
原      告   丁○○
訴訟代理人   梁治律師
             己○○
被      告   丙○○
             乙○○
             戊○○
共      同
訴訟代理人   甲○○
上列當事人間當選無效事件，本院於中華民國98年6月24日言詞
辯論終結，判決如下：
    主      文
確認有限責任臺北市第五計程汽車運輸合作社民國九十六年六月
二十九日之第三十三屆理、監事選舉，關於被告丙○○當選理事
；被告乙○○當選監事；被告戊○○當選候補監事部分無效。
訴訟費用由被告負擔。
    事實及理由
壹、程序方面：
一、被告經合法通知，均未於最後言詞辯論期日到場，核無民事
    訴訟法第386 條所列各款情形，爰依原告之聲請，由其一造
    辯論而為判決。
二、按訴狀送達後，原告不得將原訴變更或追加他訴。但請求之
    基礎事實同一者，不在此限，民事訴訟法第255條第1 項第2
    款定有明文。查原告起訴時聲明第4 項為：確認被告戊○○
    當選第33屆有限責任臺北市第五計程汽車運輸合作社之監事
    無效。嗣於98年4 月24日準備程序期日將之變更為：確認被
    告戊○○當選第33屆有限責任臺北市第五計程汽車運輸合作
    社候補監事無效。經核原告起訴主張之事實，與訴之變更後
    之事實，均為被告戊○○是否為臺北市第五計程汽車運輸合
    作社社員，及當選程序是否合法，其原訴與變更後之訴之基
    礎事實同一，揆諸前開規定，應認原告所為訴之變更係屬合
    法，應予准許，合先敘明。
貳、實體方面：
一、原告主張：有限責任臺北市第五計程車汽車運輸合作社（下
    稱第五合作社）章程第7條、第41條規定：「凡願加入本社
    者，應先填具入社志願書，經社員兩人之介紹或直接以書面
    請求，經理事會之同意，並報告社員大會。」、「本章程未
    盡事宜悉依合作社法、合作社施行細則暨有關法令之規定辦
    理。」又內政部民國92年10月8 日令頒之「合作社選舉罷免
    辦法」第12條、第13條明訂「合作社應於社員社籍清查整理
    完畢後，將合格社員……分別列冊，連同候選人登記之日期
    、方法、提經理事會通過後公告15日，並報請主管機關備查
    ，前項公告應於合作社選舉投票日60日前為之，對社籍有異
    議之社員得於公告期間內以書面向合作社請求更正。」、「
    前條公告日後入社或保留社籍之社員，經依法辦理變更登記
    ，亦不得行使當屆選舉權，被選舉權及罷免權。」然第五合
    作社第30至32屆理事主席鄭勝雄，於策劃第五合作社第33屆
    理監事選舉事宜時，逕將被告列為社員，並於96年6 月29日
    召開之社員大會決議選任被告余聰成、乙○○、戊○○分別
    為第五合作社之理、監事、候補監事（下稱系爭會議）。惟
    被告丙○○係於96年6月7日入社，被告乙○○係於96年6月8
    日入社，另被告戊○○並未入社，且第五合作社並未依上開
    選罷法第12條規定，提經理事會通過及公告，雖經原告及其
    他理事（即訴外人張振諒、張麗美），監事（即訴外人廖錦
    松、張永義）聯名向第五合作社抗議並請求更正，鄭勝雄仍
    置之不理，是被告之當選自屬無效等語。並聲明：(一)確認被
    告丙○○當選第33屆第五合作社之理事及理事主席均無效。
    (二)確認被告乙○○當選第33屆第五合作社之監事及監事主席
    均無效。(三)確認被告戊○○當選第33屆第五合作社候補監事
    無效。
二、被告則以：被告均為第五合作社之社員，系爭會議符合合作
    社法及合作社章程之規定，並經主管機關臺北市政府社會局
    准予備查在案，故其理監事之選任自屬合法。又被告丙○○
    、乙○○之汽車領牌日期雖分別為96年6月7日與96年6月8日
    ，惟入社日必先於領牌日，而被告實際加入第五合作社之日
    期均於95年2 月27日，並經第五合作社社員代表大會追認無
    誤，且為臺北市政府社會局准予備查，是被告均為第五合作
    社之社員。另合作社選舉罷免辦法係行政命令並非法律，即
    使違反規定，效果亦非當然無效，應僅係社員得請求法院撤
    銷其決議。而依合作社法第49之1 條規定：「社員大會之召
    集程序或決議方法，違反法令或章程者，社員得於決議後一
    個月內，以書面請求該管主管機關撤銷其決議。但出席社員
    ，對召集程序或決議方法，未當場表示異議者，不在此限。
    」原告所提抗議書所載之日期係96年6 月21日，惟系爭會議
    日期為96年6 月29日，且開會當時原告亦未提出任何異議，
    已不得主張撤銷該決議。退萬步言，縱被告確實於96年6月7
    日與96年6月8日始入社，惟依上開合作社選舉罷免辦法第13
    條之要件為「前條公告日後入社」，惟第五合作社並未實施
    所謂公告程序，故本件並無上開合作社選舉罷免辦法第12、
    13條規定之適用，被告理、監事資格當然有效。原告請求主
    管機關即臺北市政府社會局撤銷系爭會議決議，亦已遭臺北
    市政府社會局駁回，足證原告之請求顯無理由等語，資為抗
    辯。並聲明：原告之訴駁回。
三、兩造不爭執之事實：
  (一)被告余聰成現為第33屆合作社之理事及理事主席；被告乙○○為監事及監事主席；被告戊○○為監事。
  (二)依第五合作社章程第6條、第7條規定：「本社社員以在本社
    業務區域內居住之市民，年滿20歲，或未滿20歲而有行為能
    力，有汽車職業駕駛執照或有車輛修護車輛管理之技術證明
    文件之人員，能參加共同營運，並無吸食鴉片或其他代用品
    、宣告破產及褫奪公權之情形者為合格，但具有汽車職業駕
    駛執照之社員，不得少於社員總數百分之80。」、「凡願加
    入本社者，應先填其入社志願書，經社員兩人之介紹或直接
    以書面請求，經理事會之同意，並報告社員大會」。
  (三)依內政部92年10月8 日令頒之「合作社選舉罷免辦法」第12
    條、第13條規定：「合作社應於社員社籍清查整理完畢後，
    將合格社員……分別列冊，連同候選人登記之日期、方法、
    提經理事會通過後公告15日，並報請主管機關備查，前項公
    告應於合作社選舉投票日60日前為之，對社籍有異議之社員
    得於公告期間內以書面向合作社請求更正」、「前條公告日
    後入社或保留社籍之社員，經依法辦理變更登記，亦不得行
    使當屆選舉權，被選舉權及罷免權。」
四、得心證之理由：
  (一)按法律行為，違反強制或禁止之規定者，無效。民法第71條
    定有明文。次按合作社成立後，凡願意入社者，應有社員2
    人之介紹，或直接以書面請求，其加入者為有限責任或保證
    責任合作社，應經理事會之同意，並報告社員大會，合作社
    法第14條本文及第1 款定有明文。此乃基於合作社為立於互
    助組織之基礎上，以共同經營方法謀社員經濟之利益與生活
    之改善目的而來，是關於社員之入社，明定需經理事會之同
    意，並報告社員大會為其要件。且第五合作社章程第7 條亦
    規定：「凡願加入本社者，應先填其入社志願書，經社員兩
    人之介紹或直接以書面請求，經理事會之同意，並報告社員
    大會。」（參本院卷第6 頁、第109頁、第135頁）。是未依
    上開規定加入合作社之社員，其入社行為即應認為係違反法
    律強制規定而為無效。
  (二)經查，被告丙○○之入社日期為96年6月7日、被告乙○○則
    為96年6月8日，被告戊○○則無入社相關資料之事實，有臺
    北市政府社會局97年7月15日北市社團字第09737627100號函
    、臺北市社會局98年3月23日北市社團字第09833742600號函
    及所附第五合作社社員名冊（見本院卷第73頁之1、第268頁
    、第274頁至第292頁）在卷可稽；參以系爭會議係於96年6
    月29日召開，於召開前之96年6 月21日，即有理事丁○○、
    張振諒、張麗美，監事廖錦松、張永義以書面反對被告參選
    理監事之事實，亦有被告不爭執真正之上開書面（見本院卷
    第17頁、第124 頁）附卷足憑；復觀諸被告迭於本院審理時
    自承：被告訴訟代理人帶同被告至前第五合作社理事長鄭勝
    雄處，辦理加入合作社社員事宜，然後他們就加入；第五合
    作社一開始就沒有按照合作社相關規定辦理理監事選舉；原
    告亦擔任合作社理事十數餘年，自知悉93年以後即未召開任
    何理事會等語（見本院卷第208頁反面、第209頁、第433 頁
    ）。堪認被告戊○○並非第五合作社之社員，而被告丙○○
    、乙○○入社未經理事會同意，應認為無效。
  (三)被告雖提出其所書立之切結書及系爭會議紀錄，抗辯：被告
    實際加入第五合作社之日期均於95年2 月27日，並經第五合
    作社社員代表大會追認無誤，均為第五合作社之社員等語。
    惟查：被告丙○○之入社日期為96年6月7日、被告乙○○則
    為96年6月8日，被告戊○○則無入社相關資料之事實，業於
    前述。又觀諸臺北市社會局於98年3 月23日，以北市社團字
    第09833742600 號函及所附第五合作社社員名冊、財產目錄
    ，並無被告戊○○之入社紀錄，且被告丙○○、乙○○之入
    社日期均分別記載為96年6月7日、96年6月8日（見本院卷第
    268 頁、第274頁至第292頁、第307頁至第308頁），而被告
    所提社員名冊中並無被告丙○○、乙○○、戊○○之姓名，
    僅記載「693-EH 96年6月7日入社」、「730-EH 96年6月8日
    入社」、「139-EJ 96年7月12日入社」（見本院卷第150 頁
    第155 頁）；參以原告為第五合作社之社員及理事，其主張
    被告並非第五合作社社員，並提出理事張振諒、張麗美，監
    事廖錦松、張永義於96年6月21日之反對書面（見本院卷第1
    7 頁、第124頁），且於97年2月13日日提起本件訴訟，而被
    告於本件訴訟中，未能提出其加入第五合作社之確切資料，
    遲至本院最後準備期日之98年4 月24日始當庭提出被告所書
    立之切結書為證，然為原告所否認，是系爭切結書上所載日
    期之真正自非無疑。又被告抗辯其經第五合作社社員代表大
    會追認云云，係以被證4 之會議紀錄為證。惟該會議紀錄即
    為系爭會議之會議紀錄，系爭會議紀錄雖記載：「四、討論
    事項：(一)大會追認及審議案（請參閱大會資料21～23頁）(1)
    案由：民國93年6月1日至96年6 月15日止社員入社38位，出
    社47位，請追認案。辦法：提請大會追認。決議通過。」卻
    無入出社資料可憑。經本院向第五合作社調取系爭會議相關
    資料，第五合作社由被告訴訟代理人函覆所檢附資料並無上
    開入出社人員姓名文件（見本院卷第231頁至第260頁）。本
    院復向臺北市社會局函調，臺北市社會局於98年3 月23日，
    以北市社團字第09833742600 號函及所附入社社員名冊，是
    否為系爭會議紀錄所載：「大會資料21～23頁」，本非無疑
    ，且其上仍無被告戊○○相關資料，而被告丙○○、乙○○
    之入社日期均分別記載為96年6月7日、96年6月8日（見本院
    卷第268頁、第282頁至第284 頁）。況，縱被告丙○○、乙○○於上開日期之入社經第五合作社社員大會追認，然被告
    既自承：被告訴訟代理人帶同被告至前第五合作社理事長鄭
    勝雄處，辦理加入合作社社員事宜，然後他們就加入；第五
    合作社一開始就沒有按照合作社相關規定辦理理監事選舉；
    原告亦擔任合作社理事十數餘年，自知悉93年以後即未召開
    任何理事會等語（見本院卷第208頁反面、第209 頁、第433
    頁），是渠等入社確未經理事會之同意，自難謂為合法。至
    於被告抗辯原告未於系爭會議當場提出異議，已不得主張撤
    銷該決議云云。惟查，原告係以被告並非第五合作社社員，
    其分別當選第五合作社理事、監事、候補監事應屬無效為由
    ，提起本件確認訴訟，此與決議召集程序或決議方式，違反
    法令或章程者，所為撤銷之訴乃屬二事，是被告此部分之抗
    辯，自非可採。
  (四)綜上，被告戊○○並非第五合作社之社員，而被告丙○○、
    乙○○之入社行為違反合作法第14條本文及第1款，第五合
    作社章程第7條之規定，應認為無效，
五、綜上所述，原告主張被告丙○○、乙○○、戊○○並非第五
    合作社之社員，應堪採信。從而，原告請求確認上開被告於
    系爭會議分別當選理事、監事、候補監事部分無效，為有理
    由，應予准許。至於原告請求確認被告丙○○當選理事主席
    、被告乙○○當選監事主席均無效部分，經查，系爭會議僅
    決議被告丙○○、乙○○、戊○○分別當選理事、監事、候
    補監事，是原告此部分之請求即與系爭會議之決議無涉，惟
    本院既認被告丙○○、乙○○、戊○○並非第五合作社社員
    ，而確認渠等之當選無效，則被告丙○○理事主席、被告乙○○監事主席身份亦因之失效，附此敘明。
六、本件事證已明，兩造其餘攻擊防禦方法及所提之證據，核與
    判決結果無影響，毋庸再予一一論述，附此敘明。
七、據上論結，原告之訴為有理由，依民事訴訟法第78條判決如
    主文。
中    華    民    國    98    年    7     月    8     日
                  民事第三庭  審判長  法  官  丁蓓蓓
                                      法  官  黃明發
                                      法  官  周玉琦
以上正本係照原本作成。
如對本判決上訴，須於判決送達後20日內向本院提出上訴狀。
中    華    民    國    98    年    7     月    8     日
                                      書記官  劉英權


司法院資訊處製作；財團法人民間司法改革基金會備份。
